最高法院刑事判決　　　　　　九十四年度台上字第一六０二號
　　上　訴　人
　　即 自訴 人　丙○○
　　上　訴　人
　　兼 代理 人　戊○○
　　被　　　告　庚○○
　　　　　　　　　　　　1
　　選任辯護人　胡美慧律師
　　被　　　告　甲○○
　　　　　　　　　　　　0巷4.
　　　　　　　　乙○○
　　　　　　　　　　　　1
　　　　　　　　丁○○原名張.
　　　　　　　　　　　　坑86.
　　　　　　　　己○○
上列上訴人等因自訴被告等違反組織犯罪防制條例等罪案件，不
服台灣高等法院中華民國九十一年一月二十八日第二審更審判決
（九十年度上更(一)字第一一七九號，自訴案號：台灣台北地方法
院八十七年度自字第五一四號），提起上訴，本院判決如下：
    主  文
上訴駁回。
    理  由
按刑事訴訟法第三百七十七條規定：上訴於第三審法院，非以判
決違背法令為理由，不得為之。是提起第三審上訴，應以原判決
違背法令為理由，係屬法定要件。且必須依據卷內資料為具體之
指摘，並足據以辨認原判決已具備違背法令之形式，始屬相當。
本件原判決引用上訴人即自訴人丙○○、戊○○所提自訴狀、自
訴補充理由狀、上訴第六次理由狀之所載意旨及戊○○於原審陳
稱：伊是將錢借給被告庚○○，庚○○未徵求伊同意，將錢擅自
借給被告甲○○、張月芬。甲○○之房屋即將被拍賣，庚○○是
專業代書，被告乙○○亦係代書，怎會不知情？其餘被告與庚○
○是朋友，也都知情。嗣伊找庚○○還錢，鄭囑伊找甲○○，將
責任推給甲○○。乙○○在甲○○之契約書簽名，幫助庚○○犯
罪。伊不認識被告己○○、張月芬夫妻，是庚○○介紹的。庚○
○也是房屋仲介，張月芬要賣房子，庚○○帶伊去看，房屋舊舊
的，伊不想買。伊因信用（任）庚○○，鄭囑伊將錢放做第二胎
，利息會比較好，伊才將錢匯給庚○○。伊告被告等偽造文書，
是因為伊未在契約書上簽名及所簽立之契約書伊皆不知情。又一
審民事判決伊與庚○○間債權不存在，有使法官登載不實。被告
等都是認識的代書，也有（當）人頭，將伊之二百多萬元（新台
幣）有變為無，伊懷疑是有組織性的犯罪，認被告等涉有共犯刑
法第三百三十九條第一、二項之詐欺罪、第三百四十條之常業詐
欺罪、第二百十條、第二百十三條、第二百十四條、第二百十七
條之偽造文書罪，組織犯罪防制條例第二條、第三條第一項之罪
及洗錢防制法第二條第一項、第三條第五項、第九條第一項、第
二項等罪，其間有方法結果之牽連犯關係，應從一重處斷云云。
經查依刑事訴訟法第三百十九條第一項規定犯罪之被害人始得提
起自訴。而所謂犯罪之被害人以因犯罪而直接被害之人為限，司
法院院字第一三０六號解釋有案。又犯罪事實之一部提起自訴者
，他部雖不得自訴亦以得提起自訴論。但不得提起自訴部分係較
重之罪，或其第一審屬於高等法院管轄，或第三百二十一條之情
形者，不在此限。刑事訴訟法第三百十九條第二項亦定有明文。
本件自訴人丙○○自訴被告等人上揭犯行部分，據自訴人丙○○
之代理人即自訴人戊○○供稱：丙○○沒有借錢給他們（指被告
等），也沒有出面與他們接觸等語（見原審九十一年一月九日訊
問筆錄），核與被告等供述情節相符，可見自訴人丙○○並非犯
罪之直接被害人，依法不得提起自訴，其提起自訴，自應諭知不
受理之判決；自訴人戊○○自訴被告等共犯上揭罪名部分，依自
訴意旨應從一重之組織犯罪防制條例第二條、第三條第一項之罪
論斷，而組織犯罪防制條例第二條規定本條例所稱犯罪組織，係
指三人以上，有內部管理結構，以犯罪為宗旨或以其成員從事犯
罪活動，具有集團性、常習性及脅迫性或暴力性之組織；第三條
第一項規定發起、主持、操縱或指揮犯罪組織者，處三年以上十
年以下有期徒刑，得併科新台幣一億元以下罰金；參與者，處六
月以上五年以下有期徒刑，得併科新台幣一千萬元以下罰金。顯
見該罪係侵害國家社會法益之罪，自訴人戊○○並非該罪之直接
被害人，亦不得提起自訴。縱然自訴人等對其自訴被告等共犯其
他罪名部分得提起自訴，但因不得提起自訴之組織犯罪防制條例
第三條第一項之罪名部分係較重之罪，依上說明自訴人戊○○對
本件亦不得提起自訴。因而撤銷第一審諭知被告等均無罪之判決
，改判依刑事訴訟法第三百三十四條諭知不受理判決，已詳敘其
理由。從形式上觀察，並無違背法令之情形存在。上訴人等上訴
意旨除仍執其自訴意旨所載陳詞，泛指其有違背法令外，另指自
訴人等第二審上訴時提出第一、二、五、六次理由狀，原審未予
審酌，而曲意上訴人等不是被害人，作為其判決基礎，認依法不
得提起自訴，改判自訴不受理，有違論理法則及經驗法則之違背
法令云云。查原判決係依據上訴人等所提自訴狀、自訴補充理由
狀、上訴第六次理由狀所載意旨及上訴人於原審更審時之上述所
指，認上訴人等均非本件犯罪之直接被害人，不得提起自訴，因
而撤銷第一審諭知被告等均無罪之判決，改判不受理判決，已敘
明其理由。上訴意旨置原判決上開明確論斷於不顧，徒以自己之
說詞，泛指其有違背論理法則及經驗法則之違背法令，自非適法
之上訴第三審理由。又上訴人等上訴原審所提出之第一、二、五
次理由狀，實包括在原判決所指之上訴補充理由狀內，原判決已
予審酌，上訴意旨指其未予審酌，不無誤會；而上訴人等不服原
審更審判決，所提刑事上訴狀僅聲明對於被告等共犯刑法第三百
三十九條、第三百四十條常業詐欺及第二百十條、第二百十三條
、第二百十四條、第二百十七條偽造文書部分提起上訴，並於上
訴三審一、二、五、六次理由狀內，記載其對組織犯罪防制條例
第二條、第三條第一項之罪未上訴第三審云云，固有上訴狀及上
訴理由狀在卷足按。但對於判決之一部上訴者，其有關係之部分
，視為亦已上訴，刑事訴訟法第三百四十八條第二項定有明文。
原判決認上訴人等自訴被告等涉犯上列各罪具有牽連犯關係，自
應視為全部上訴，上訴意旨執此指摘，亦非適法之上訴第三審理
由。衡以上述說明，應認其上訴為違背法律上之程式，予以駁回
。
據上論結，應依刑事訴訟法第三百九十五條前段，判決如主文。
中　　華　　民　　國　九十四　年　　三　　月  三十一  日
                      最高法院刑事第十一庭
                          審判長法官  洪　清　江
                                法官  石　木　欽
                                法官  李　伯　道
                                法官  韓　金　秀
                                法官  林　勤　純
      本件正本證明與原本無異
                                      書  記  官
中　　華　　民　　國　九十四　年　　四　　月　 十一 　日
                                                 ｍ
